臺灣高等法院刑事裁定
110年度毒抗字第908號
抗  告  人
即  被  告  林正雄


上列抗告人即被告因違反毒品危害防制條例案件，不服臺灣士林
地方法院110年度毒聲字第426號，中華民國110年5月3日裁定（
聲請案號：臺灣士林地方檢察署110年度聲觀字第377號），提起
抗告，本院裁定如下：
    主  文
抗告駁回。
    理  由
一、原裁定意旨略以：抗告人即被告（下稱抗告人）林正雄基於
    施用第二級毒品安非他命之犯意，於民國110年1月28日晚間
    11時許，在新北市○○區○○路000 號之1 之好樂迪KTV 包廂內
    ，以不詳方式，施用第二級毒品安非他命1 次等情，業據抗
    告人於檢察事務官詢問時坦承不諱（110年度毒偵字第618 
    號卷第23至24頁），且前採其尿液送驗，結果呈毒品安非他
    命陽性反應乙節，有尖端公司110 年2 月22日濫用藥物檢驗
    報告（尿液檢體編號：000000000 號）在卷可稽（110年度
    毒偵字第618 號卷第4 頁），並有士林地檢署施用毒品犯尿
    液檢體監管紀錄表（尿液檢體編號：000000000 號）在卷可
    考（110年度毒偵字第618 號卷第5 至6 頁），核與抗告人
    之任意性自白相符，堪以採信。核抗告人上揭所為，係犯毒
    品危害防制條例第10條第2 項之施用第二級毒品罪。次查抗
    告人前因施用毒品案件，經臺灣士林地方法院以98年度毒聲
    字第36號裁定令入勒戒處所觀察、勒戒，被告於98年4 月16
    日因無繼續施用傾向而出所。嗣抗告人又因多次施用毒品案
    件，經法院分別判處有期徒刑確定，有臺灣高等法院被告前
    案紀錄表附卷可憑（見本院110 年度毒聲字第426 號卷第7 
    至37頁）。故抗告人本案施用第二級毒品之犯罪時間距離最
    近1 次觀察勒戒執行完畢釋放日既已逾3 年，雖其間其有再
    犯施用毒品罪而經法院判處罪刑之情形，然依上開說明，即
    應再令觀察、勒戒。從而，檢察官聲請將抗告人送觀察、勒
    戒，於法有據，爰依毒品危害防制條例第20條第3項、第1項
    ，觀察勒戒處分執行條例第3條第1項，裁定如主文，裁定應
    送勒戒處所觀察、勒戒等語。
二、抗告意旨略以：因抗告人受朋友之慫恿而前去KTV歡唱進而
    飲酒微量後之意識薄弱之情形下，友人給予吸食毒品，並非
    抗告人之本意，而抗告人於法院保護管束期間一切正常，亦
    有去石牌之診所(石牌鄭身心醫學診所)自費戒毒，可見其戒
    毒之決心，而抗告人亦因小姑及父親皆中風行動不便而無力
    請看護，需抗告人親身照料家中一切無法入獄執行觀察勒戒
    處分，爰依毒品危害防制條例第20條之1規定，抗告人聲請
    原裁定法院重新審理，建議裁定緩起訴戒癮治療，使得讓抗
    告人自新並照料其家人等語。
三、抗告人行為後，毒品危害防制條例於109年1月15日修正公布
    、同年7月15日施行，將施用毒品之再犯期間由「5年」改為
    「3年」，並就修正施行後仍於偵查中之案件，規定由檢察
    官逕依修正後規定處理，此觀同條例第20條第3項、第23條
    第2項、第35條之1第1款規定亦明。又本次修正之毒品危害
    防制條例第20條第3項及第23條第2項，雖僅將原條文之再犯
    期間由「5年」改為「3年」，惟鑑於將施用毒品者監禁於監
    獄內，僅能短期間防止其接觸毒品，因慣用毒品產生之「心
    癮」根本無法根除，並慮及毒品條例施行多年累積之戒毒經
    驗及實效，暨逐步擴充之醫療、戒癮機構、專業人力、社區
    支援系統等資源，尤以同條例第24條修正，擴大檢察官對施
    用毒品者附條件緩起訴處分之範圍，使其能視個案具體情形
    給予適當多元社區處遇。本次修正後對於施用毒品者之思維
    ，自應與時俱進，擺脫以往側重於「犯人」身分之處罰，著
    重其為「病患」之特質，並以「治療」疾病為出發點，重新
    評價前揭所謂「3年後再犯」之意義。而毒品戒除不易，須
    經長期且持續之治療，施用毒品者既被視為「病患性犯人」
    ，最佳處遇方式即為治療。對於施用毒品者之治療方式，有
    機構外之處遇（如自行赴醫院戒癮、附命完成戒癮治療緩起
    訴處分等），或機構內之觀察、勒戒或強制戒治；至對施用
    毒品者科以刑罰，無非在運用刑罰之一般預防功能以嚇阻毒
    品之施用。監獄為執行場所而非戒癮專責機構，針對施用毒
    品者及其再犯之特性，法務部於106年12月5日頒訂之「科學
    實證之毒品犯處遇模式計畫」，目的即是積極引進地區醫療
    體系之協助，提供毒癮戒治，落實社區追蹤輔導及治療之銜
    接，俾修復創傷、預防再犯。惟刑罰因涉及人身自由之基本
    權，故於施用毒品初犯時皆以傳統之機構外或機構內處遇方
    式治療，如再施用毒品時，始科以刑事責任。而當刑罰處遇
    仍不能有效幫助施用毒品者改善惡習時，即表示無法以此方
    式發揮治療效果，若繼續施以刑罰只具懲罰功能，不僅無法
    戒除毒癮，更漸趨與社區隔離，有礙其復歸社會。基於憲法
    應保障人民之生存權，及根據每個國民生存照顧需要提供基
    本給付之理念，為協助施用毒品者戒除毒癮復歸社會，對於
    經監獄監禁處遇後仍再犯之施用毒品者，更應恢復以機構內
    、外之治療協助其戒除毒癮。此即本次修正毒品危害防制條
    例第20條第3項關於施用毒品者所謂「3年後再犯」係何所指
    之立法真諦。除檢察官優先適用第24條命附條件緩起訴處分
    處遇（不論幾犯，亦無年限）外，對於施用毒品初犯者，應
    適用第20條第1項、第2項為機構內之觀察、勒戒或強制戒治
    ；若於上開機構內處遇執行完畢釋放後，於「3年內再犯」
    者，依第23條第2項規定，應依法追訴；倘於「3年後再犯」
    自應再回歸到傳統醫療體系機構內重為觀察、勒戒或強制戒
    治之治療。是對於戒除毒癮不易者，唯有以機構內、外處遇
    及刑事制裁等方式交替運用，以期能控制或改善其至完全戒
    除毒癮。故本次修正後所謂「3年後（內）再犯」，自應跳
    脫以往窠臼，以「3年」為期，建立「定期治療」之模式。
    其規定中所謂「3年後再犯」，只要本次再犯（不論修正施
    行前、後）距最近一次觀察、勒戒或強制戒治執行完畢釋放
    已逾3年者，即該當之，不因其間有無犯施用毒品之罪經起
    訴、判刑或執行而受影響(最高法院大法庭109年度台上大字
    第3826號裁定參照）。
四、經查：
　㈠抗告人於上開時、地，施用第二級毒品之事實，業據抗告人
    於檢察事務官詢問時坦承不諱，而抗告人經採尿送驗，結果
    呈毒品安非他命陽性反應乙節，有尖端公司110 年2 月22日
    濫用藥物檢驗報告（尿液檢體編號：000000000 號）在卷可
    稽（110年度毒偵字第618 號卷第4 頁），此外，復有士林
    地檢署施用毒品犯尿液檢體監管紀錄表（尿液檢體編號：00
    0000000 號）在卷可考（見110年度毒偵字第618 號卷第5 
    至6 頁），堪認抗告人上開任意性自白核與事實相符，應堪
    採信。是抗告人上揭施用第二級毒品之犯行，洵堪認定。又
    抗告人前因施用毒品案件，經臺灣士林地方法院以98年度毒
    聲字第36號裁定令入勒戒處所觀察、勒戒，抗告人於98年4 
    月16日因無繼續施用傾向而出所。嗣抗告人又因多次施用毒
    品案件，經法院分別判處有期徒刑確定，有本院被告前案紀
    錄表附卷可憑。抗告人於前述觀察勒戒執行完畢3年後之110
    年1月28日，再犯本案施用第二級毒品罪，故原裁定令抗告
    人入勒戒處所觀察、勒戒，並無違法或不當。
　㈡抗告意旨固稱：聲請原裁定法院重新審理，建議裁定緩起訴
    戒癮治療，使得讓被告自新並照料其家人云云，惟按毒品危
    害防制條例規定觀察、勒戒規定，係一種針對受處分人將來
    之危險所為預防、矯正措施之保安處分，目的係為斷絕施用
    毒品者之身癮及心癮，並屬強制規定，除檢察官審酌個案情
    形，依同法第24條第1項為附命完成戒癮治療之緩起訴處分
    ，可排除適用外，凡經檢察官聲請，除檢察官有違法或濫用
    其裁量權之情事外，法院僅得依法裁定令入勒戒處所觀察、
    勒戒，以查其是否仍有施用毒品傾向，並據以斷定幫助受處
    分人徹底戒毒之方法，法院尚無自由斟酌以其他方式替代之
    權。執此，原審詳查後，認抗告人確有施用第二級毒品之行
    為，裁定應送勒戒處所觀察、勒戒，於法並無不合。且本件
    查無檢察官聲請有何違背法令、認定事實有誤或其他重大明
    顯瑕疵之處，本案檢察官於斟酌被告個案情形及被告曾聲請
    緩起訴，並提出石牌鄭身心醫學診所藥單（毒偵卷第16-19
    頁背面）等事證後，認不宜對被告為附命完成戒癮治療之緩
    起訴處分，乃向法院聲請裁准觀察、勒戒，以達戒癮治療之
    目的，此實屬檢察官依法行使裁量權之範疇，且無明顯之裁
    量怠惰或濫用情事，揆諸前揭說明，本院自應尊重。是檢察
    官聲請應屬有據，自無由法院審酌以其他方式替代之餘地，
    亦無因抗告人之個人因素，而由法院逕准其以其他方式替代
    觀察、勒戒執行之餘地，是抗告意旨前揭所請，核非有憑，
    尚無從據此認定原裁定有所違誤。
五、綜上，抗告人既有本件施用第二級毒品之行為，自有予以矯
    治並預防其將來繼續施用之必要性，原審依檢察官聲請，裁
    定將抗告人送勒戒處所觀察、勒戒，經核並無違誤。抗告人
    猶執前詞提起本件抗告，指摘原裁定不當，為無理由，應予
    駁回。　　
據上論斷，應依刑事訴訟法第412 條，裁定如主文。　　
中　　華　　民　　國　　110 　年　　6 　　月　　9　　日
　　　　　　        刑事第七庭  審判長法　官  孫惠琳
　　　　　　　　　　　　　　　　　　  法　官  張育彰　　
　　　　　　　　　　　　　　　　　　  法　官  王惟琪
以上正本證明與原本無異。
不得再抗告。
                                      書記官  陳怡君
中　　華　　民　　國　　110 　年　　6 　　月　　11　　日